【裁判字號】    98,審訴,4921
【裁判日期】    990201
【裁判案由】    違反戶籍法等
【裁判全文】
臺灣高雄地方法院刑事判決            98年度審訴字第4921號
公  訴  人  臺灣高雄地方法院檢察署檢察官
被      告  乙○○
上列被告因違反戶籍法等案件，經檢察官提起公訴（98年度偵字
第32901 號），被告於準備程序中就被訴事實為有罪之陳述，經
本院告知簡式審判程序之旨，並聽取被告與公訴人之意見後，本
院合議庭裁定由受命法官獨任進行簡式審判程序，判決如下：
    主  文
乙○○共同犯偽造私文書罪，處有期徒刑陸月，如易科罰金，以
新臺幣壹仟元折算壹日。緩刑年，緩刑期間付保護管束，並應
向檢察官指定之公益團體提供柒拾小時之義務勞務。扣案偽造之
「甲○○」國民身分證壹張、全民健康保險卡壹張、印章壹枚，
及現金新臺幣壹仟元、國泰世華商業銀行存款開戶申請書上偽造
之「甲○○」署押壹枚、印文貳枚，均沒收之。
    事  實
一、乙○○於民國98年10月間某日結識真實姓名、年籍不詳，綽
    號「小林」之成年男子，「小林」為取得銀行之帳戶，向乙
    ○○表示可製作其上黏貼有乙○○照片之偽造國民身分證、
    全民健康保險卡（下稱健保卡）等證件，再由乙○○冒用身
    分持之向銀行辦理開戶，完成開戶後即予其每本帳戶新臺幣
    （下同）2000元報酬。乙○○遂與「小林」共同基於意圖供
    冒用身分使用、行使偽造特種文書、偽造私文書、意圖為自
    己不法所有之詐欺取財犯意聯絡，於98年10月25日上午10時
    許，由乙○○在臺中市南屯區○○○路邊將2 張照片交付予
    「小林」後，於不詳時、地，以不詳方式偽造貼有乙○○照
    片之「甲○○」國民身分證、健保卡，並偽刻甲○○印章1
    枚，完成後，「小林」復將上開偽造之物品及2000元交付予
    乙○○。乙○○遂於同年月30日下午1 時40分許，前往位於
    高雄市○鎮區○○路355 號之國泰世華商業銀行前鎮分行（
    下稱國泰世華銀行）內，將上開偽造之「甲○○」國民身分
    證及健保卡交付予承辦人員楊子賢供其核對身分，冒用甲○
    ○之名義，並提出前開偽造之「甲○○」印章、1000元開戶
    金，向國泰世華銀行申辦存款帳戶，並在國泰世華銀行存款
    開戶申請書（下稱存款開戶申請書）之申請人（即存戶）簽
    名蓋章欄上偽簽「甲○○」署押1 枚及蓋用上開偽造「甲○
    ○」印章之印文2 枚，足生損害於「甲○○」本人及國泰世
    華銀行對金融帳戶管理之正確性，惟存款開戶申請書尚未交
    付予楊子賢，即為楊子賢發覺有異，隨即報警處理，乙○○
    並為員警當場逮捕，並扣得「甲○○」之國民身分證1 張、
    健保卡1 張、印章1 枚、現金1,000 元、乙○○所有供其個
    人使用之門號0000000000號手機1 支及編號0000000000000
    號之SIM 卡1 張等物，進而知悉上情。
二、案經高雄市政府警察局前鎮分局移送臺灣高雄地方法院檢察
    署檢察官偵查起訴。
    理  由
一、本件被告乙○○所犯法定刑為死刑、無期徒刑、最輕本刑為
    3 年以上有期徒刑以外之罪，於準備程序進行中被告就被訴
    事實為有罪陳述，由法官告知簡式審判程序要旨並聽取其與
    公訴人之意見，經被告同意適用簡式審判程序後，本院亦認
    無不得或不宜改依簡式審判程序進行之處，爰依刑事訴訟法
    第273 條之1 第1 項、第284 條之1 規定裁定進行簡式審判
    程序，合先敘明。
二、前揭事實，業經證人楊子賢於警詢中指述、證人甲○○於偵
    訊中證述，並有高雄市政府警察局前鎮分局扣押筆錄、扣押
    物品目錄表、國泰世華銀行存款開戶申請書、其上貼有被告
    照片之國民身分證、健保卡、刻有甲○○字樣之印章、法務
    部戶役政連結作業查詢系統之甲○○國民身份證異動資料1
    份在卷可稽，復據被告於本院審理中坦認上情不諱，足徵其
    自白確與事實相符，堪予採信，可採為本件論罪科刑之依據
    。是本件事證明確，被告上開各犯行犯行，洵堪認定，應予
    依法論科。
三、按國民身分證、全民健保卡均係由主管機關核發作為個人身
    分之證明，均為關於品行、能力、服務或其他相類證書之一
    種，自屬刑法第212 條所規定之特種文書。惟被告行為時，
    戶籍法第75條於97年5 月28日修正公布，該條第1 項、第2
    項規定「意圖供冒用身分使用，而偽造、變造國民身分證，
    足以生損害於公眾或他人者，處5 年以下有期徒刑、拘役或
    科或併科新臺幣50萬元以下罰金。行使前項偽造、變造之國
    民身分證亦同」。該法條係針對身分證之偽造、變造及行使
    犯行予以明文規定，相較於刑法第212 條係針對所有一般特
    種文書之偽造、變造犯行，依特別法優於普通法之原則，自
    應優先適用戶籍法第75條之規定論處。
四、是核被告所為，就其提供照片供「小林」偽造「甲○○」國
    民身分證並持之行使部分，係犯戶籍法第75條第2 項、第1
    項行使偽造國民身分證罪；其提供照片予「小林」偽造「甲
    ○○」之健保卡並行使之行為，係犯刑法第216 條、第212
    條之行使偽造特種文書罪；至被告假冒「甲○○」名義在存
    款開戶申請書偽造「甲○○」之署押及蓋用印文後，用以表
    示「甲○○」本人申辦之意思，係犯刑法第210 條偽造私文
    書罪；另被告以冒用他人身分之詐術，向國泰世華銀行申請
    帳戶，惟因承辦人發覺有異，尚未交付存摺、金融卡等物，
    則係犯刑法第339 條第3 項、第1 項之詐欺取財未遂罪。被
    告偽造國民身分證、健保卡之低度行為均為行使之高度行為
    所吸收；又被告與「小林」共同偽造「甲○○」之印章、印
    文、署押之行為，為偽造私文書之階段行為，均不另論罪。
    被告與「小林」2 人就上開行為間有犯意聯絡，為共同正犯
    。又被告基於同一申請銀行帳戶之行為及目的，行使偽造國
    民身分證、健保卡並填寫存款開戶申請書，同時該當行使偽
    造國民身分證、行使偽造特種文書、偽造私文書、詐欺取財
    未遂等罪，為想像競合犯，應依刑法第55條前段之規定，從
    一較重之偽造私文書罪處斷。又被告所犯上開偽造存款開戶
    申請書之私文書雖屬完成，惟因尚未交付予承辦人，即為警
    查獲，而未達於行使之程度，公訴意旨認係被告此部分係犯
    行使偽造私文書罪，另漏未論列刑法第339 條第3 項、第1
    項之詐欺取財未遂罪，及認戶籍法第75條係上開各罪之特別
    法及重法，應依該條規定處斷等語，均有未洽。此外，被告
    係持「小林」所提供已偽造完成之國民身分證、健保卡，冒
    用「甲○○」名義申辦存款帳戶，是以被告於行使時雖知上
    開「甲○○」名義之身分證、健保卡係偽造，但並無證據證
    明被告與「小林」間就偽造「甲○○」國民身分證、健保卡
    之上之公印文部分，亦有犯意聯絡或行為分擔，自不應令被
    告就「小林」涉犯偽造公印文之犯行，負共犯之責，併此敘
    明。
五、爰審酌被告不思以正途取財，僅為貪圖小利，竟以偽造之證
    件及偽造文書申請銀行帳戶，足生損害於甲○○本人及國泰
    世華銀行；惟念及被告於本案審理中坦承犯行，態度尚稱良
    好，且被告行為時甫年滿18歲，目前仍就讀於臺中市明德女
    中附設進修學校夜間部3 年級，有其年籍資料、學生在學證
    明書等附卷足憑，足見其涉世未深且思慮尚未臻於周全，復
    家境清寒，經請領教育補助金額後，仍無力繳納98年度第一
    學期之學雜費，亦有其提出之芳苑鄉和平村村辦公處證明書
    、臺中市明德女中附設進修學校自行收納款項統一之學生存
    查聯、前揭學生在學證明書等在卷可稽，足認被告稱其係為
    籌措學費因而觸法等語，應屬可信；復參其雖遭不法之徒利
    用犯罪，惟並未完成帳戶之申辦、未造成實質損害，並綜合
    考量被告之平日素行、手段尚屬平和，以及被告之智識程度
    等一切情狀，量處如主文所示之刑，併諭知易科罰金之折算
    標準，以資懲儆。又被告無前科，有其本院院內索引卡紀錄
    表報表、臺灣高等法院被告前案紀錄表各1 份在卷可按，其
    於犯後始終均能坦認犯行，犯後態度良好，深具悔意，茲念
    其為籌措學費，思慮未週，致罹刑典，其經此偵、審教訓後
    ，應知所警惕，信無再犯之虞，而刑罰固屬國家對於犯罪之
    人，以剝奪法益之手段，所加之公法之制裁，惟其積極目的
    ，則在預防犯人之再犯，故對於初犯，惡性未深，天良未泯
    者，若因偶然觸法，即置諸刑獄自非刑罰之目的，是本院斟
    酌再三，認所宣告之刑以暫不執行為適當，爰依刑法第74條
    第1 項第1 款之規定，諭知如主文所示之緩刑期間，並命其
    向指定之公益團體服如主文所示時間之義務勞務，期能藉由
    服務地方機會，認識社會實態，並重新培養健全處事，及尊
    重法治之正確心態，俾重新融入社會既有體制與生活秩序。
    又因本院對被告為刑法第74條第2 項第5 款提供義務勞務之
    宣告，應併依刑法第93條第1 項第2 款之規定，均諭知於緩
    刑期內交付保護管束。
六、本件被告持以行使之偽造「甲○○」之國民身分證、健保卡
    、現金1000元各1 張均為共犯「小林」交付予被告所有，供
    渠等共同犯罪所用之物，應依刑法第38條第1 項第2 款規定
    及共犯責任共同原則宣告沒收之。至被告在國泰世華商業銀
    行存款開戶申請書上偽造「甲○○」署押1 枚、印文2 枚及
    偽刻之「甲○○」印章1 枚，均應依刑法第219 條規定，不
    問屬於犯人與否，均予以宣告沒收。另被告向國泰世華銀行
    申辦帳戶時，所交付之1000元，其所有權業已移轉於國泰世
    華銀行所有，爰不為沒收之諭知，併此敘明。
據上論斷，應依刑事訴訟法第273 條之1 第1 項、第284 條之1
、第299 條第1 項前段，戶籍法第75條第2 項、第1 項，刑法第
11條前段、第28條、第216 條、第210 條、第212 條、第339 條
第3 項、第1 項、第41條第1 項前段、第55條、第74條第1 項第
1 款、第2 項第5 款、第93條第1 項第2 款、第38條第1 項第2
款、第219 條，刑法施行法第1 條之1 ，判決如主文。
本案經檢察官丙○○到庭執行職務。
中    華    民    國    99    年    2     月    1     日
                  刑事第十庭  法  官    呂明燕
以上正本證明與原本無異。
如不服本判決應於收受本判決後10日內向本院提出上訴書狀，並
應敘述具體理由，如未敘述上訴理由者，應於上訴期間屆滿後20
日內補提理由書狀於本院（均須按他造當事人之人數附繕本）「
切勿逕送上級法院」。
中    華    民    國    99    年    2     月    1     日
                              書記官    張琇晴
附錄本判決論罪科刑法條全文：
戶籍法第75條
意圖供冒用身分使用，而偽造、變造國民身分證，足以生損害於
公眾或他人者，處5年以下有期徒刑、拘役或科或併科新臺幣50
萬元以下罰金。
行使前項偽造、變造之國民身分證者，亦同。
將國民身分證交付他人，以供冒名使用，或冒用身分而使用他人
交付或遺失之國民身分證，足以生損害於公眾或他人者，處3年
以下有期徒刑、拘役或科或併科新臺幣30萬元以下罰金。
刑法第210條
偽造、變造私文書，足以生損害於公眾或他人者，處5 年以下有
期徒刑。
刑法第212條（偽造變造特種文書罪）
偽造、變造護照、旅券、免許證、特許證及關於品行、能力服務
或其他相類之證書、介紹書，足以生損害於公眾或他人者，處1
年以下有期徒刑、拘役或3 百元以下罰金。
刑法第216條
行使第210 條至第215 條之文書者，依偽造、變造文書或登載不
實事項或使登載不實事項之規定處斷。
刑法第339條
意圖為自己或第三人不法之所有，以詐術使人將本人或第三人之
物交付者，處5 年以下有期徒刑、拘役或科或併科1 千元以下罰
金。
以前項方法得財產上不法之利益或使第三人得之者，亦同。
前二項之未遂犯罰之。


司法院資訊處製作；財團法人民間司法改革基金會備份。
